最高法院刑事判決　　　　　　　　　 111年度台上字第3635號
　　　　　　　　　　　　　　　　　 111年度台上字第3636號
上　訴　人　黃益華




選任辯護人　顏偉哲律師
　　　　　　潘思澐律師
上列上訴人因加重詐欺等罪案件，不服臺灣高等法院臺中分院中
華民國111年5月17日第二審判決（111年度金上訴字第 496、498
號，起訴案號：臺灣臺中地方檢察署109年度偵字第 1695、9314
號；追加起訴案號：同上檢察署109年度偵字第11206號），提起
上訴，本院判決如下：
    主  文
上訴駁回。
    理  由
一、按刑事訴訟法第 377條規定：上訴於第三審法院，非以判決
    違背法令為理由，不得為之。是提起第三審上訴，應以原判
    決違背法令為理由，係屬法定要件，如果上訴理由書狀並非
    依據卷內訴訟資料具體指摘原判決不適用何種法則或如何適
    用不當，或所指摘原判決違法情事顯與法律規定得為第三審
    上訴理由之違法情形不相適合時，均應認其上訴為違背法律
    上之程式，予以駁回。本件原判決綜合全案證據資料，本於
    事實審法院之推理作用，認定上訴人黃益華有如其事實欄即
    其附表所載，提供上訴人代表旺旺國際貿易有限公司所申設
    之合作金庫商業銀行忠明南路分行000000000**** 號帳戶（
    下稱旺旺公司金融帳戶）予某自稱「朱聰強」之不詳姓名成
    年男子，且與「朱聰強」及其他自稱「李曉婷」與「中鴻華
    夏基金」客服人員等不詳姓名成年同夥（下合稱「朱聰強」
    等人）先後對盧慧玲、蔡秀足及黃祥瑋（下或合稱盧慧玲等
    人）以投資「中鴻華夏基金」獲利豐厚等誆詞施詐，致盧慧
    玲等人均陷於錯誤而分別匯款進入上揭帳戶後，再由上訴人
    悉數臨櫃提領交付與「朱聰強」所指派前來收款之不詳姓名
    人士，而藉以掩飾暨隱匿上開詐騙贓款去向與所在共 3次之
    犯行，因而維持第一審論上訴人以三人以上共同詐欺取財（
    下或稱加重詐欺取財）及一般洗錢罪，並均依想像競合犯關
    係從一重以加重詐欺取財共 3罪處斷，分別處有期徒刑1年4
    月、有期徒刑 2年及有期徒刑1年8月，且合併定其應執行刑
    為有期徒刑2年8月，已詳敘其所憑證據及認定之理由，對於
    上訴人所辯為何不足以採信，亦在理由內詳加指駁及說明，
    俱有卷存證據資料可資覆按，從形式上觀察，原判決並無足
    以影響其判決結果之違法情形存在。
二、上訴人上訴意旨略以：⑴、伊係在不知情之情況下，提供旺
    旺公司金融帳戶予「朱聰強」使用，並依其指示將匯入上開
    帳戶內之款項提領交付與其所指派前來收款之人，伊始終未
    參與「朱聰強」等人向盧慧玲等人施詐之過程，而無從知悉
    盧慧玲等人如何受何些人員誆騙之內情，復未分受任何報酬
    ，自難認伊有詐欺取財之犯意，更無與「朱聰強」等人有何
    共同犯罪之意思聯絡。再「朱聰強」等人向盧慧玲等人施詐
    ，致使盧慧玲等人陷於錯誤而匯款交付財物，則「朱聰強」
    等人之犯罪即已既遂，之後伊依「朱聰強」指示提領詐欺贓
    款所為，僅係實施詐欺取財犯罪構成要件以外之行為，充其
    量祇係「朱聰強」等人詐欺取財行為之幫助犯而已。又原判
    決雖認定伊於參與對盧慧玲等人詐欺取財之過程中，曾接觸
    「朱聰強」及其所指派前來收款之人，合計參與本件犯罪之
    共同正犯至少即有 3人，然本件尚不能排除「朱聰強」一人
    分飾多角之可能性，亦即上述向伊收取現款之人可能即係「
    朱聰強」本人，故縱令伊與「朱聰強」共同向盧慧玲等人詐
    欺取財，仍未必符合三人以上共同犯詐欺取財罪之構成要件
    ，而不得遽以該罪相繩。乃原審對於以上諸多疑點均未詳查
    釐清，即對伊論處三人以上共同犯詐欺取財罪刑，殊有違誤
    。⑵、伊於民國108年5月10日臨櫃從旺旺公司金融帳戶所提
    領之新臺幣（下同） 210萬元中，包括「朱聰強」等人另向
    被害人蔡錦泰施用詐術，致蔡錦泰受騙所匯入之31萬元，核
    與伊被訴本件犯行為單一案件，此部分應為本案之起訴效力
    所及，相關卷證亦經檢察官移送第一審法院併案審理，乃第
    一審法院卻以上開部分與本案起訴部分並非單一案件，其間
    並無訴訟上不可分之關係，未一併審判而退還檢察官另行處
    理，顯非適法，原判決對第一審判決上開違誤未予糾正，猶
    加以維持，同屬違誤。⑶、伊係礙於經濟窘迫之壓力，一時
    失慮而觸法，在本件被訴與「朱聰強」等人共同加重詐欺取
    財之犯行中並非核心人物，而僅係負責提領被害人受騙贓款
    之「車手」角色，伊參與犯罪之情節及危害性相對較輕，復
    於案發後提供「朱聰強」之照片及通訊軟體「微信」帳號等
    資料供檢警人員追查，且積極主動與盧慧玲等人達成民事賠
    償和解並大致履行和解條件完畢，犯後態度良好，而有情輕
    法重之可憫情狀，應依刑法第59條關於酌量減輕其刑之規定
    對伊減刑。惟原判決疏未考量上情，未依上開規定酌減其刑
    ，復未說明何以不予酌減之理由，於法未洽，且量刑亦嫌苛
    重云云。
三、惟查：
㈠、證據取捨、事實認定及刑罰裁量，均屬事實審法院之職權，
    倘其採證認事並未違背證據法則，復已敘明其取捨證據之心
    證理由，且科刑之輕重亦符合規範體系及目的，於裁量權之
    行使無所逾越或濫用，而無明顯違背公平、比例及罪刑相當
    原則者，即不得任意指為違法而執為適法之第三審上訴理由
    。原判決綜合本件調查證據所得及全案辯論意旨，認定上訴
    人確有本件被訴加重詐欺取財及一般洗錢共 3次之犯行，已
    詳敘其憑據及理由；對於上訴人在原審所為包括如其前揭上
    訴意旨所示之相關辯解，亦依據卷內資料詳予指駁說明為何
    不足以採信之理由；復以第一審判決之量刑係以上訴人之責
    任為基礎，且依刑法第57條各款規定事項審酌一切情狀，所
    分別量處之前揭宣告刑及酌定之應執行刑，尚稱妥適，乃予
    維持，同說明其理由甚詳（見原判決第 4頁第18行至第13頁
    第 9行，以及第15頁第20行至第16頁第28行）。核原判決之
    採證認事，尚與經驗、論理及相關證據法則無違，所為之量
    刑，並未逾越法律賦予其得自由裁量刑罰之界限，亦無明顯
    違背公平、比例及罪刑相當原則之情形。上訴意旨無視原判
    決明確之論斷與說明，仍執其不為原審所採信之相同陳詞，
    並對於其主觀上有無犯罪意思暨犯意類型等單純事實，再事
    爭辯，復謂原判決之科刑過重，無非係就原審採證認事及量
    刑職權之適法行使，任意指摘，顯非適法之第三審上訴理由
    。
㈡、共同正犯基於共同犯罪之意思聯絡，透過分擔實行部分犯罪
    行為之相互利用與補充等分工機能，彼此協調支配以實現犯
    罪之目的，各該分擔之行為於統合脈絡下有其形成整體犯罪
    行為之意義。而上訴人參與「朱聰強」等人本件加重詐欺取
    財犯行，所採將施用詐術與提取贓款之步驟，分派由不同參
    與者實行之犯罪模式，仰賴各該參與者間密切配合之分工合
    作，其高度協調之行為過程，具有強烈之功能性色彩，犯罪
    結果之發生，並非取決於部分參與者之個別行為，而係連結
    嵌附於全數參與者各該分擔行為所形成之整體流程中。「一
    部行為全部責任」之共同犯罪歸責，將以自己犯罪之意思而
    參與犯罪者一體視之，認為祇要係出於實現共同犯罪計畫所
    需而得以發揮功能者，不論其參與之環節為何，均具有共同
    犯罪之正犯性，而應承擔相互歸責下所累積之犯罪結果。故
    上訴人為達其與「朱聰強」等人不法詐取盧慧玲等人款項，
    並穩固支配詐欺款項之犯罪目的，分擔整體犯行中關於提領
    盧慧玲等人受騙匯款之終局環節，自係本件加重詐欺取財犯
    行之共同正犯，而非僅係基於幫助正犯犯罪之意思，而為構
    成要件以外行為之幫助犯，亦非於本件加重詐欺犯罪終了後
    始參與提領贓款之角色而已。原判決對於上訴人處斷以三人
    以上共同詐欺取財共 3罪，且認上訴人與「朱聰強」等人均
    為共同正犯，已簡要論述其理由（見原判決第13頁第2至9行
    及第14頁第15至25行），於法尚無不合。上訴意旨任意指摘
    原判決關於上開共同犯罪之論斷違誤，揆諸上述說明，同非
    第三審上訴之適法理由。
㈢、詐欺取財係侵害個人財產法益之犯罪，行為人分別對多人詐
    欺取財，依一般之社會通念，其罪數應以被害法益之多寡亦
    即被害之人數為計。原判決以上訴人本件與「朱聰強」等人
    分工於如其附表所示之不同日期，分別對盧慧玲、蔡秀足及
    黃祥瑋為加重詐欺取財，因認其犯意各別，且行為互殊，應
    分論以實質競合之加重詐欺取財共 3罪而併罰之；復就上訴
    人另涉嫌對被害人蔡錦泰同以誆稱投資「中鴻華夏基金」獲
    利豐厚之手法詐騙得手31萬元，經檢察官移送併辦部分，以
    及上訴人謂：伊於108年5月10日從旺旺公司金融帳戶所提領
    之 210萬元中，包括蔡錦泰受騙所匯入之款項，此部分應為
    本案原起訴之效力所及而應併予審判云云，敘明略以：因上
    開經檢察官移送併辦部分，與本案係不同之被害人，上訴人
    此部分行為倘若成罪，與本案犯罪應屬實質競合，並非單一
    案件，而不生起訴、審判或上訴等訴訟上不可分之關係，自
    無從合併審判，應退還檢察官另為適法之處理等旨，並據以
    指駁及說明上訴人上揭主張何以尚不足採之理由甚詳（見原
    判決第14頁第30行至第15頁第16行），揆諸上揭說明，於法
    難謂不合。上訴意旨置原判決明確之論斷與說明於不顧，重
    執己見舊詞任意指摘原判決違誤，亦非第三審上訴之合法理
    由。
㈣、刑法第59條規定關於酌量減輕其刑所指顯可憫恕之「犯罪之
    情狀」，與同法第57條規定關於科刑輕重所審酌之「一切情
    狀」，並非截然不同之領域，於裁判上酌減其刑時，應就犯
    罪之一切情狀予以全盤考量，審酌有無可憫恕之事由以為判
    斷。又依刑事訴訟法第310條第4款之規定，有罪判決書就刑
    罰有加重、減輕或免除者，應記載其理由。故刑罰之減輕，
    若屬得由事實審法院依職權裁量者，倘經裁量不予減輕而未
    於判決內說明其理由，雖略欠周詳，惟尚難執以指摘為違法
    。原判決以第一審判決對於上訴人之科刑，已依刑法第57條
    規定就其所犯加重詐欺取財共 3罪之「一切情狀」加以審酌
    ，而在法定刑度範圍內，分別量處逾最低度刑之有期徒刑 1
    年4月、有期徒刑2年及有期徒刑1年8月，則對於本件是否有
    刑法第59條酌減其刑規定之適用而言，形同已寓示上訴人本
    件犯罪在客觀上並無特殊之原因、背景或環境足以引起一般
    同情，以致有倘宣告法定最低度刑猶嫌過重而顯可憫恕之「
    犯罪之情狀」，因而裁量不予酌減其刑等旨，況依前揭有罪
    判決書應記載事項之規定及說明，亦無記載何以不予酌減其
    刑理由之必要。是原判決並無上訴意旨所指摘之瑕疵，上訴
    意旨執此任意指摘原判決失當，顯屬誤會，洵非合法之第三
    審上訴理由。
四、綜上，本件上訴人上訴意旨並非依據卷內資料具體指摘原判
    決不適用何種法則或如何適用不當，所執爭辯之情由，無非
    均係就原審採證認事及量刑職權之適法行使，以及原判決已
    詳細論斷說明之事項，任意指摘，顯與法律規定得為第三審
    上訴理由之違法情形不相適合，揆諸首揭規定及說明，其上
    訴均為違背法律上之程式，應併予駁回。
據上論結，應依刑事訴訟法第395條前段，判決如主文。
中    華    民    國   111    年    8     月    11    日
                  刑事第一庭審判長法  官  郭  毓  洲  
                                  法  官  林  英  志  
                                  法  官  林  靜  芬  
                                  法  官  楊  力  進  
                                  法  官  蔡  憲  德  
本件正本證明與原本無異
                                  書記官
中    華    民    國   111    年    8     月    15    日